ACORDAO-COMPLETO-2390295

ACÓRDÃO 1770/2021 ATA 4/2021 - PRIMEIRA CÂMARA

VISTOS, relatados e discutidos estes autos em que se examina admissão de Fabio May da Silva ao quadro de pessoal da Universidade Federal de Santa Catarina;
ACORDAM os Ministros do Tribunal de Contas da União, reunidos em sessão da 1ª Câmara, ante as razões expostas pelo Relator, em:
9.1. considerar ilegal e negar registro ao ato de admissão de Fabio May da Silva;
9.2. dispensar a devolução dos valores indevidamente recebidos até a data da ciência da deliberação pela Universidade Federal de Santa Catarina;
9.3. determinar à Universidade Federal de Santa Catarina que:
9.3.1. informe ao interessado o teor desta decisão, esclarecendo-lhe que:
9.3.1.1. poderá optar por dois vínculos, nos termos do art. 133 da Lei 8.112/1990; 
9.3.1.2. no caso de não provimento de recurso eventualmente interposto, deverão ser repostos os valores recebidos após a ciência deste acórdão;
9.3.2. encaminhe ao TCU, no prazo de trinta dias, comprovante da data de ciência pelo interessado da deliberação, nos termos do art. 4o, § 3o, da Resolução - TCU 170/2004;
9.3.3. faça cessar os pagamentos decorrentes do ato impugnado, comunicando ao TCU, no prazo de quinze dias, as providências adotadas, nos termos dos arts. 45 da Lei 8.443/1992, 261 do Regimento Interno do TCU, 8o, caput, da Resolução - TCU 206/2007 e 19 da Instrução Normativa - TCU 78/2018;
9.3.4. no caso de a opção do art. 133 da Lei 8.112/1990 recair sobre o cargo tratado no presente processo, emita novo ato, submetendo-o ao TCU no prazo de trinta dias, nos termos do art. 19, § 3o, da Instrução Normativa - TCU 78/2018.

Ato de admissão de pessoal.

Primeira Câmara

Universidade Federal de Santa Catarina.

3. Interessados/Responsáveis:
3.1. Interessado: Fabio May da Silva (XXX.923.840-XX).

13.1. Ministros presentes: Benjamin Zymler (na Presidência), Walton Alencar Rodrigues (Relator) e Jorge Oliveira.
13.2. Ministro-Substituto convocado: Marcos Bemquerer Costa.

WALTON ALENCAR RODRIGUES

Adoto, como relatório, instrução elaborada pela Secretaria de Fiscalização de Pessoal (Sefip) , que contou com anuência do Ministério Público junto ao TCU (peças 8-10) : 
INTRODUÇÃO
1.	Trata-se do ato de admissão de Fabio May da Silva (CPF XXX.923.840-XX) ao quadro de pessoal da Universidade Federal de Santa Catarina, no cargo de professor adjunto.
2.	O ato foi submetido à apreciação do Tribunal de Contas da União (TCU) para fim de registro, de acordo com o art. 71, inciso III, da Constituição Federal. O cadastramento e a disponibilização ao TCU ocorreram por intermédio do Sistema de Apreciação e Registro de Atos de Admissão e Concessões (Sisac) , na forma dos arts. 2o, caput e inciso I, e 4o, caput, da então Instrução Normativa - TCU 55/2007.
EXAME TÉCNICO
3.	Os procedimentos para exame, apreciação e registro de atos de pessoal encontram-se estabelecidos na Instrução Normativa - TCU 78/2018 e na Resolução - TCU 206/2007. Em seus arts. 4o, § 2o, e 3o, § 3o, respectivamente, essas normas dispõem que os atos de pessoal disponibilizados por meio do Sisac ou do e-Pessoal devem ser submetidos a crítica automatizada do próprio sistema, com base em parâmetros predefinidos.
4.	Relativamente aos atos de admissão de pessoal, as rotinas de crítica das informações cadastradas no Sisac foram elaboradas e validadas levando-se em conta as peculiaridades desses atos. Os itens de verificação do sistema compreendem prazos e fundamentos legais, assim como eventuais ocorrências de acumulação. Trata-se de verificações mais abrangentes, minuciosas e precisas do que aquelas que podem ser realizadas por mãos humanas, proporcionando um nível de segurança ainda maior.
5.	Além da crítica automatizada, há verificação humana adicional no caso de haver alertas do sistema ou informações não formatadas, como esclarecimentos do gestor ou do controle interno. 
6.	As críticas também consideram os registros do Sistema Integrado de Administração de Recursos Humanos (Siape) . O Siape disponibiliza informações atualizadas, diferentemente, portanto, do Sisac, que apresenta informações do momento de registro do ato. Essa confrontação com o Siape fornece uma visão atual e verdadeira da situação, o que permite descaracterizar irregularidades e inconsistências que, embora constantes do Sisac, já foram sanadas.
7.	Inicialmente esta unidade técnica entendeu o ato como legal ao examiná-lo de forma automatizada, e conjunto com outros atos, no âmbito do TC Processo 009.024/2017-4.
8.	Parecer do Ministério Público (peça 1) , por ter detectado indícios de acumulação de três vínculos empregatícios para o interessado, sendo os três públicos, opinou pela realização prévia de diligência à Universidade Federal de Santa Catarina, a fim de que informasse se o servidor permanecia ocupando um emprego e dois cargos públicos, bem como encaminhasse os respectivos horários de trabalho, com o propósito de comprovar nos autos a regularidade da acumulação e a compatibilidade de horários.
9.	O Acórdão 4.721 - TCU - 1ª Câmara, de relatoria do Ministro Walton Alencar Rodrigues, determinou a realização da diligência proposta (peça 2) .
10.	O ato foi então destacado para o presente processo e a diligência efetuada por meio do Ofício 3.668/2017-TCU/Sefip, de 1/8/2017 (peça 3) .
11.	Em resposta à diligência, a unidade de origem encaminhou o Ofício 966/2017/DAP, de 18/8/2017 (peça 5) , cuja análise revela que o interessado ocupa um cargo de médico, na Secretaria de Estado da Saúde de Santa Catarina, com carga horária de vinte horas semanais, cumpridas conforme demanda da emergência e do centro cirúrgico do serviço de cirurgia torácica (peça 5, p. 4) ; um cargo de professor do grupo magistério superior na Universidade Federal de Santa Catarina, em regime de vinte horas semanais, nas segundas-feiras de 10h às 12h e de 13h30 às 18h, terças-feiras de 13h às 18h, quartas-feiras de 8h às 10h30, quintas-feiras de 13h às 17h e sextas-feiras de 13h às 15h (peça 5, p. 5) ; além de um emprego de professor horista do curso de medicina na Universidade do Sul de Santa Catarina (Unisul) , ministrando aulas às terças-feiras de 8h às 11h20 e sextas-feiras de 8h às 12h (peça 5, p. 6) .
12.	Embora a Universidade Federal de Santa Catarina (UFSC) alegue que a Unisul é uma empresa privada (peça 5, p. 1) e, portanto, a acumulação é legal, como bem explicado pelo Ministério Público, a Fundação Unisul foi instituída pelo Poder Público Municipal, com personalidade jurídica de direito privado e fins filantrópicos (peças 9-10 do TC Processo 009.024/2017-4) . O exercício de emprego em fundação instituída pelo Poder Público submete-se ao disposto no inciso XVII do art. 37 da Constituição Federal, na redação dada pela Emenda Constitucional 19 de 1998, que estendeu a proibição de acumular a empregos em fundações.
13.	A Constituição Federal veda a acumulação remunerada de cargos públicos, estendendo essa vedação aos empregos e funções (art. 37, incisos XVI e XVII) . As únicas exceções admitidas ¿ desde que haja compatibilidade de horários (art. 37, inciso XVI, parte final) e seja respeitado o teto remuneratório (art. 37, inciso XI) ¿ são as seguintes:
a) dois cargos de professor (art. 37, inciso XVI, alínea "a") ;
b) um cargo de professor com outro de natureza técnica ou científica (art. 37, inciso XVI, alínea "b") ;
c) dois cargos ou empregos privativos de profissionais de saúde, com profissões regulamentadas (art. 37, inciso XVI, alínea "c", com a redação atribuída pela Emenda Constitucional 34/2001) ;
d) um cargo de juiz com outro de magistério (art. 95, parágrafo único, inciso I) ; 
e) um cargo de representante do Ministério Público com outro de magistério (art. 128, § 5o, inciso II, alínea "d") ;
f) dois cargos ou empregos privativos de médico que, à época da promulgação da Constituição, estivessem sendo exercidos por médico militar na administração pública direta ou indireta (art. 17, § 1o do Ato das Disposições Constitucionais Transitórias) ;
g) dois cargos ou empregos privativos de profissionais de saúde que, à época da promulgação da Constituição, estivessem sendo exercidos na administração pública direta ou indireta (art. 17, § 2o do Ato das Disposições Constitucionais Transitórias) .
14.	Contudo, não encontra guarita constitucional a acumulação de três vínculos, como o caso agora analisado.
15.	Assim, cabe proposta de ilegalidade e recusa de registro do ato, nos termos do art. 260, § 1o, do Regimento Interno do TCU.
16.	Na forma dos arts. 261 do Regimento Interno do TCU, 8o, caput, da Resolução - TCU 206/2007 e 19 da Instrução Normativa - TCU 78/2018, cabe, ainda, proposta de determinar à UFSC que, no prazo de quinze dias, faça cessar os pagamentos decorrentes do ato impugnado. 
17.	Quanto aos valores indevidos já pagos, sua percepção de boa-fé por parte do interessado fundamenta a aplicação do Enunciado 106 da Súmula da Jurisprudência do TCU, dispensando-se a devolução. 
18.	Para maior clareza, cabe esclarecer ao interessado que a dispensa de devolução de valores indevidamente recebidos, fundamentada no Enunciado 106 da Súmula da Jurisprudência do TCU, alcança apenas os valores recebidos de boa-fé até a data de ciência do acórdão pela UFSC. Assim, no caso de não provimento de recurso eventualmente interposto, deverão ser repostos os valores recebidos após aquela ciência. 
19.	Ainda para maior clareza e efetividade do acórdão a ser prolatado, é pertinente também esclarecer ao interessado quanto à possibilidade de optar por dois dos três cargos, já que há respaldo constitucional para a acumulação de até dois cargos dentro das exceções previstas no art. 37, inciso XI da CF/1988, nos termos do art. 133, caput, da Lei 8.112/1990.
20.	No caso de haver opção pelo cargo tratado no presente processo, a UFSC deverá emitir novo ato, submetendo-o ao TCU no prazo de trinta dias, nos termos do art. 19, § 3o, da Instrução Normativa - TCU 78/2018.
21.	Por fim, vale destacar que o ato em análise foi disponibilizado ao TCU em 28/11/2016, há menos de cinco anos, portanto. Assim, segundo o entendimento estabelecido no Acórdão 587/2011-TCU-Plenário, de relatoria do Ministro Valmir Campelo, não é necessária a instauração do contraditório.
CONCLUSÃO 
22.	No tocante ao ato de admissão de pessoal integrante deste processo, constatou-se que o interessado já se encontra vinculado a outros dois vínculos públicos, situação que não encontra guarita na Constituição Federal.
23.	Assim, cabe proposta no sentido da ilegalidade do presente ato, recusando-se o seu registro. Cabe, ainda, determinar à Universidade Federal de Santa Catarina que faça cessar os pagamentos indevidos.
24.	Quanto aos valores já pagos, propõe-se dispensar a devolução, com fundamento no Enunciado 106 da Súmula da Jurisprudência do TCU.
25.	Cabe, contudo, esclarecer ao interessado que:
a) poderá fazer opção pelos cargos acumuláveis constitucionalmente, nos termos do art. 133 da Lei 8.112/1990;
b) a dispensa de devolução dos valores indevidamente recebidos alcança apenas os valores recebidos de boa-fé até a data de ciência do acórdão. 
26.	No caso de haver opção pelo cargo tratado neste processo, a UFSC deverá emitir novo ato, nos termos do art. 19, § 3o, da Instrução Normativa - TCU 78/2018.
27.	Por fim, importa observar que o ato foi disponibilizado ao TCU há menos de cinco anos. Portanto, não é necessária a instauração do contraditório, nos termos do Acórdão 587/2011-TCU-Plenário.
PROPOSTA DE ENCAMINHAMENTO
28.	Ante o exposto, propõe-se:
a) considerar ilegal e recusar registro ao ato de admissão de Fabio May da Silva (CPF XXX.923.840-XX) ao quadro de pessoal da Universidade Federal de Santa Catarina, no cargo de professor adjunto, nos termos dos arts. 71, inciso III, da Constituição Federal, 1o, inciso V, e 39, inciso I, da Lei 8.443/1992 e 260, § 1o, do Regimento Interno do Tribunal de Contas da União (TCU) ;
b) dispensar a devolução dos valores indevidamente recebidos até a data da ciência pela Universidade Federal de Santa Catarina do acórdão que vier a ser prolatado, com base no Enunciado 106 da Súmula da Jurisprudência do TCU;
c) esclarecer ao interessado que:
c.1) poderá optar por dois vínculos a que se encontra vinculado, nos termos do art. 133 da Lei 8.112/1990; 
c.2) no caso de não provimento de recurso eventualmente interposto, deverão ser repostos os valores recebidos após a ciência do acórdão pelo;
d) determinar que:
d.1) faça cessar os pagamentos decorrentes do ato impugnado, comunicando ao TCU, no prazo de quinze dias, as providências adotadas, nos termos dos arts. 45 da Lei 8.443/1992, 261 do Regimento Interno do TCU, 8o, caput, da Resolução - TCU 206/2007 e 19 da Instrução Normativa - TCU 78/2018;
d.2) informe ao interessado o teor do acórdão que vier a ser prolatado, notadamente no que diz respeito ao direito de opção por dois vínculos acumuláveis, encaminhando ao TCU, no prazo de trinta dias, comprovante da data de ciência pelo interessado, nos termos do art. 4o, § 3o, da Resolução - TCU 170/2004;
d.3) no caso de a opção do art. 133 da Lei 8.112/1990 recair sobre o cargo tratado no presente processo, emita novo ato, submetendo-o ao TCU no prazo de trinta dias, nos termos do19, § 3o, da Instrução Normativa - TCU 78/2018.

não há

Procurador Rodrigo Medeiros de Lima.

ADMISSÃO. ACUMULAÇÃO TRIPLA. ILEGALIDADE. RECUSA DE REGISTRO. LEGALIDADE E REGISTRO DOS DEMAIS ATOS

ATOS DE ADMISSÃO (ADS)

Secretaria de Fiscalização de Pessoal (SEFIP).

Trata-se do ato de admissão de Fabio May da Silva ao quadro de pessoal da Universidade Federal de Santa Catarina, no cargo de professor adjunto.
Assiste razão à unidade técnica e ao Parquet quanto à ilegalidade do ato.
Os elementos constantes dos autos indicam ocorrência de tripla acumulação de cargos e empregos públicos.
Fabio May da Silva ocupa um cargo de médico, na Secretaria de Estado da Saúde de Santa Catarina, com carga horária de vinte horas semanais; um cargo de professor do grupo magistério superior na Universidade Federal de Santa Catarina; e, um emprego de professor horista do curso de medicina na Universidade do Sul de Santa Catarina (Unisul) .
Essa última entidade foi instituída pelo Poder Público Municipal, com personalidade jurídica de direito privado e fins filantrópicos. 
A Emenda Constitucional 19/1998 estendeu a proibição de acumular empregos às fundações instituídas pelo Poder Público.
Ante o exposto, propugno pela ilegalidade do ato, nego-lhe registro e voto para que o tribunal adote o acórdão que ora submeto à apreciação deste Colegiado.
TCU, Sala das Sessões Ministro Luciano Brandão Alves de Souza, em 23 de fevereiro de 2021.
WALTON ALENCAR RODRIGUES 
Relator